【裁判字號】    90,訴,1045
【裁判日期】    900531
【裁判案由】    違反野生動物保育法
【裁判全文】
臺灣高雄地方法院刑事判決                          九十年度訴字第一四五號
    公  訴  人  臺灣高雄地方法院檢察署檢察官
    被      告  甲○○
右列被告因違反野生動物保育法案件，經檢察官提起公訴（九十年度偵字第三一一八
號），本院判決如左：
    主  文
甲○○違反獵捕野生動物不得以其他經主管機關公告禁止之方法，使用禁止之方式及
未具族群量逾越環境容許量之條件，獵捕保育類野生動物，處有期徒刑拾月，緩刑參
年。
扣案之釣竿壹組沒收。
    事  實
一、甲○○明知高雄縣三民鄉境內楠梓仙溪溪流保護區內永續利用區範圍，非經許可
    ，不得任意垂釣野生漁種，另高身鏟頷魚（即高鯓凅魚）瀕臨絕種且因族群量未
    逾環境容許量，業經中央主管機關行政院農業委員會（以下簡稱農委會）公告為
    保育類野生動物，應予保育，除非其族群量逾越環境容許量，且已先經地方主管
    機關許可，否則不得獵捕。竟未經地方主管機關許可，於民國九十年二月一日中
    午十二時至下午二時間，在前開溪流保護區即高雄縣三民鄉○○○路民族橋下楠
    梓仙溪處河床，以其所有之釣竿一組，捕取瀕臨絕種保育類野生動物之高身鏟頷
    魚一尾及其他非保育類野生動物之水產動物馬口魚七隻、苦花四隻，即共計十二
    尾，嗣於同日下午二時許，為巡邏員警當場查獲，並扣得上開捕獲之魚類及釣竿
    一組。
二、案經高雄縣警察局六龜分局報請臺灣高雄地方法院檢察署檢察官偵查起訴。
    理  由
一、訊據被甲○○告對於右揭時、地，以釣竿方式獵捕高身鏟頷魚一尾及其他水產溪
    魚十一隻之事實供認不諱，惟矢口否認有何違反漁業法及野生動物保育法等犯行
    ，辯稱：伊並不知道有關禁令，且不知所釣者係保育類之野生動物云云。然查：
（一）被告於右揭保護區之永續利用區內，未經許可逕行垂釣，並釣取有上開魚種之
      事實，業據證人即高雄縣三民鄉楠梓仙溪溪流保護區及垂釣區保育員乙○○於
      警訊證述甚詳，並有贓物領據一紙，附卷可稽，並有釣竿一組扣案足憑，另參
      以上開河段係屬野生動物永續利用區範圍，未經公告或許可，不得任意垂釣之
      且將楠梓仙溪溪段劃設為野生動物保護區，而最近公告許可開放垂釣期間為八
      十九年九月二日至同年十二月一日等情，有高雄縣政府八十七年四月十七日（
      八七）府農自字第六一四一三號函、（八九）府農自字第八九○○一三六一一
      四號函、九十年五月二十一日（九０）府農自字第九００００七九五二０號函
      附卷可稽，又高身鏟頷魚業於八十四年十二月二十三日經農委會依八十三年十
      月二十九日修正之野生動物保育法第四條規定，以八十四年農林字第四○三○
      八一七Ａ號公告，將該物種列為瀕臨絕種之保育類野生動物，迄今仍未將其於
      保育類名錄中刪除，顯見該魚種仍係瀕臨絕種且族群量未逾環境容許量之受保
      護動物之事實甚明。
（二）又上開規定及禁令業為當地政府於各種公眾媒體所極力宣導，並於各河川地帶
      設有警告標示以提醒民眾免於觸法，而被告有釣漁習慣非短，且亦知悉楠梓仙
      溪每年固定時間始開放垂釣，此為被告於本院審理時所自承，被告既明知上開
      楠梓仙溪河段，有固定開放時間，對於楠梓仙溪相關訊息必定亦十分了解，而
      其溪內孕育有保育類之野生動物，在相關新聞亦有附帶提及，被告仍無視禁令
      及公告，遽而垂釣並捕獲有瀕臨絕種保育類野生動物之高身鏟頷魚一尾及其他
      非保育類野生動物之水產動物馬口魚七隻、苦花魚四隻行為，應屬明知，是尚
      不得因被告辯稱上情即為被告有利事實之認定。綜上以觀，被告所辯顯係事後
      卸責之詞，不足採信。此外，復有公告禁令垂釣之公示看板照片及被告釣漁現
      況之照片各二幀、被告釣獲之高鯓鏟頷魚一尾及其他水產漁類照片各一幀附卷
      可稽，本件事證明確，被告右揭犯行洵堪認定，應依法論科。
二、按高身鏟頷魚係屬行政院農業委員會指定公告為瀕臨絕種之保育類野生動物，而
    馬口魚及苦花均係水產動物。核被告在非族群量逾越環境容許量且亦未經地方主
    管機關許可之下，使用釣竿獵捕屬保育類野生動物高身鏟頷魚、馬口魚及苦花魚
    之行為，係違反野生動物保育法第十八條第一項、第十九條第一項第七款之規定
    ，應依同法第四十一條第一項第三款、第一款規定之違反獵捕野生動物不得以其
    他經主管機關公告禁止之方法，使用禁止之方式及未具族群量逾越環境容許量之
    條件，獵捕保育類野生動物罪論處；又被告違反不得於高雄縣三民鄉境內楠梓仙
    溪溪流保護區內永續利用區範圍，任意採捕水產動植物之規定，而以釣竿獵捕上
    開漁種行為，核係違反漁業法第四十四條第一款之規定，應依同法第六十條第二
    項規定之違反主管機關對於水產動植物之採捕或處理之限制或禁止之公告事項罪
    論處。被告以一行為觸犯上開二罪名，係屬想像競合犯，應依刑法第五十五條規
    定，從一重之野生動物保育法第四十一條第一項第三款、第一款規定處斷。公訴
    人雖未就被告違反漁業法之部份起訴，惟此部分與公訴人起訴之部分有裁判上一
    罪關係已如前述，本院自得一併加以審酌，另公訴人漏未於起訴法條論及被告尚
    涉有野生動物保育法第十九條第一項第七款之罪嫌，惟此部份公訴人已於起訴事
    實欄敘及，本院自得審理。又被告於上開劃定之保護區內犯野生動物保育法第四
    十一條第一項第三款、第一款之罪，應依同法第四十一條第二項規定，加重其刑
    。審酌被告以釣竿方式獵捕保育類野生動物及水產動物，破壞自然生態之平衡及
    物種之多樣性，惟其所釣數量尚少，侵害情節非大，且犯後坦承部分犯行，犯後
    態度堪稱良好等一切情狀，酌情量處如主文所示之刑。再查被告未曾受有期徒刑
    以上刑之宣告，有本院被告全國前案紀錄表、台灣高等法院被告全國前案紀錄表
    及台灣高雄地方法院檢察署刑案資料查註紀錄表可參，其因一時貪慾，短於思慮
    ，致觸犯本案犯行，信其經此警訊、偵查及審理、論罪科刑程序之教訓，當知所
    警惕，應無再犯之虞，本院認前開宣告之刑，以暫不執行為適當，爰併予宣告緩
    刑三年，以啟自新。扣案之釣竿一組，係供犯本罪所用之獵具，依野生動物保育
    法第五十二條第一項規定，應宣告沒收；至遭獵捕之高身鏟頜魚一尾及馬口魚七
    尾及苦花魚四尾，業經高雄縣三民鄉公所楠梓仙溪巡查員乙○○領回，此有贓物
    領據乙紙附卷可按，爰不予宣告沒收，附此敘明。
據上論斷，應依刑事訴訟法第二百九十九條第一項前段，野生動物保育法第四十一條
第一項第一款、第三款、第二項、第五十二條第一項，漁業法第六十條第二項，刑法
第十一條前段、第五十五條、第七十四條第一款，判決如主文。
中     華     民     國     九十    年       五      月      三十一     日
                                  臺灣高雄地方法院刑事第二庭
                                      法  官  廖  建  瑜
右正本證明與原本無異。
如不服本判決，應於判決送達後十日內，向本院提出上訴狀。
                                      書記官  歐  文  政
中    華    民    國      九十      年      六      月      四      日
附錄本案論罪科刑法條全文：
野生動物保育法第四十一條
有下列情形之一，處六月以上五年以下有期徒刑，得併科新台幣二十萬元以上一百萬
元以下罰金：
一  未具第十八條第一項第一款之條件，獵捕、宰殺保育類野生動物者。
二  違反第十八條第一項第二款規定，未經中央主管機關許可，獵捕、宰殺保育類野
    生動物者。
三  違反第十九條第一項規定，使用禁止之方式，獵捕、宰殺保育類野生動物者。
於劃定之野生動物保護區內，犯前項之罪者，加重其刑至三分之一。
以犯第一項之罪為常業者，處一年以上七年以下有期徒刑，得併科新台幣五十萬元以
上二百五十萬以下罰金。
第一項之未遂犯罰之。
漁業法第六十條
違反第四十八條第一項各款規定之一者，處五年以下有期徒刑、拘役或併科新台幣十
五萬元以下罰金。
違反主管機關依第四十四條第一款、第二款所為之公告事項者，處三年以下有期徒刑
、拘役或科或併科新台幣十五萬元以下罰金。


司法院資訊處製作；財團法人民間司法改革基金會備份。
